【裁判字號】    94,簡上,8
【裁判日期】    950822
【裁判案由】    排除侵害等
【裁判全文】
福建金門地方法院民事判決               94年度簡上字第8號
上  訴  人  戊○○
即反訴原告
            丙○○
共      同
訴訟代理人  乙○○律師
被上訴人    丁○○
即反訴被告
訴訟代理人  甲○○律師
上列當事人間排除侵害等事件，上訴人對於中華民國94年11月17
日本院金城簡易庭第一審判決 (94年度城簡字第14號)，提起上
訴，本院於95年8月8日言詞辯論終結，判決如下：
    主  文
原判決關於命上訴人應自民國九十四年二月十九日起，至未通行
如附圖ＡＢＣＧＥ部分所示土地之日止，按年給付被上訴人新台
幣柒仟柒佰玖拾肆元計算之損害金之部分，及該部分假執行之宣
告，並命訴訟費用之裁判，均廢棄。
上開廢棄部分，被上訴人在第一審之訴及假執行之聲請均駁回。
其餘上訴駁回。
第一、二審訴訟費用由被上訴人負擔十分之一，餘由上訴人負擔
。
反訴原告之訴駁回。
反訴訴訟費用由反訴原告負擔。
    事  實
壹、上訴人方面：
甲、聲明：
  一、本訴部分：
   1、原判決不利於上訴人部分廢棄。
   2、上廢棄部分被上訴人在第一審之訴及其假執行之聲請均駁
      回。
   3、第一審及第二審訴訟費用均由被上訴人負擔。
  二、反訴部分：
   1、請求確認反訴被告（即被上訴人）就坐落金門縣金城鎮○
      ○段608地號土地 (下稱系爭土地)中屬於合併前同地段60
      7-2地號土地（面積146.33平方公尺）及同地段607-3地號
      土地（面積361.33平方公尺）之所有權不存在，並應塗銷
      該部分所有權之登記。
   2、反訴訴訟費用由反訴被告負擔。
乙、陳述：除與原判決記載者相同，予以引用外，另補稱：
  一、被上訴人非系爭道路部分土地之所有權人：
   1、系爭道路部分土地，坐落位置為原金城鎮○○段607-2、6
      07-3地號二筆土地上，非被上訴人祖遺之土地。
   2、被上訴人不能依安輔條例之規定登記延平段607-2、607-3
      地號二筆土地為其所有：
   3、被上訴人祖遺的土地僅有山字2000地號，且已經重劃分配
      ，實與607-2、607-3地號土地無關，是被上訴人無權以有
      山字2000地號為由，重覆申請登記。
   4、607-2、607-3地號土地並未被軍事占用，故上開二筆土地
      並不符合安輔條例第14條之1所規定的「因軍事原因而喪
      失占有」。
   5、被上訴人或其先祖並未占有使用607-2、607-3地號之土地
      ，即不可能有將該地交由盧天從代管之事實存在，而卷內
      亦無盧天從有代管前揭二筆土地之資料存在，是被上訴人
      主張有將系爭土地交由盧天從管理，洵非有據。
   6、即便盧天從後來耕種之範圍有到達系爭道路部分土地內，
      亦是盧天從個人占有使用之事實，與被上訴人無關。
  二、被上訴人依安輔條例規定取得系爭土地所有權登記，應屬
      無效：
   1、依安輔條例第14條之1第2項規定申請土地所有權登記，其
      要件除申請登記之土地係未登記之土地外，申請之人是限
      於該土地之原所有權人或合於民法時效取得之占有人，且
      申請之土地係因軍事原因而致原土地未登記所有權之人或
      占有人喪失占有者，惟被上訴人並未具備上開要件。
   2、另被上訴人提出之四鄰證明係主張自35年3月1日起至45年
      3月1日止，占有使用10年，然查被上訴人係28年2月13日
      生，35年時，反訴被告僅有7歲，並無獨立能力從事農作
      ，不可能占有使用該土地，足見四鄰證明書之不實。
   3、被上訴人所找之土地四鄰證明人盧芬藻及盧阿在二人，並
      非607-2、607-3地號土地鄰近土地之使用人、所有人或房
      屋居住者，依時效取得地上權登記審查要點第六點之規定
      ，並不符合得為證明人之條件。
   4、從證人盧阿在、盧志權之證詞，可知土地四鄰證明人盧阿
      在及盧芬藻對於欲證明之土地範圍，與土地四鄰證明書中
      所記載地號之土地坐落位置不符，益證該證明書之不實。
   5、被上訴人主張占有的期間是至45年3月1日止，並以土地四
      鄰證明書作為證明該期間占有之事實，但依被上訴人所陳
      ，軍方是在54年7月30日將土地規劃為砲陣地，姑且不論
      軍方所占用之土地範圍是否有及於系爭土地之位置，被上
      訴人四鄰證明書之占有，顯然在軍方使用前即已中斷，且
      從45年3月2日起至54年7月30日止之這段期間，被上訴人
      並無法舉證繼續占有使用之事實，顯然亦不符合安輔條例
      之規定。
  三、上訴人得請求確認被上訴人就系爭607-2、607-3地號土地
      之所有權不存在：
   1、按土地法第43條規定之絕對之效力，係為保護善意第三者
      信賴登記而設（最高法院63年台上字第1895號判例參照）
      。本件系爭道路部分土地原為無主地，未依法定程序登記
      為國有，亦無管理機關，依土地法第10條第1項之規定，
      仍屬中華民國人民全體，被上訴人是第1位取得所有權登
      記，非具第三者之身分，且依卷內證據資料，被上訴人應
      明知非權利人而蓄意登記，並非善意，無受土地法第43條
      規定之保護。
   2、上訴人非系爭道路部分土地的占有人，縱於公告期間內未
      提出異議，無喪失占有與否之問題，且上訴人提起反訴請
      求確認被上訴人就系爭道路部分土地所有權不存在，亦非
      在主張上訴人是合法占有人，應無受異議與否之影響。
   3、查內政部45年3月8日台內地字第85612號函釋意旨略以：
      無權利關係之人，不具備提出異議之條件，其所提之異議
      ，殊無調處之必要等語。本件系爭道路部分土地為無主土
      地，本應被登記為國有，與上訴人並無實體上之權利關係
      ，是上訴人並不具備提出異議之條件，因此，並非土地法
      第60條規定限制之對象。
   4、綜上，上訴人對於系爭道路部分土地之所有權登記案，依
      法並無異議權，於客觀上，又無從知悉登記案，然上訴人
      因被上訴人就系爭道路部分土地主張為所有權人，請求排
      除上訴人之侵害，則上訴人得通行於該土地之法律上利益
      ，即有不安之狀態，又就被上訴人有所有權乙節，為上訴
      人所否認，且具有不法及無效之原因，是系爭道路部分土
      地之所有權人是否為被上訴人，即屬不明確，故有確認其
      所有權不存在之必要，若判決結果被上訴人就系爭道路部
      分土地之所有權不存在，則被上訴人之請求即屬無據，為
      無理由，上訴人前揭不安之狀態即可因而除去，是上訴人
      即有提起反訴請求判決確認被上訴人之所有權不存在的法
      律上利益。
  四、系爭道路部分土地符合既成道路之要件，上訴人有公用地
      役權之利益存在：
   1、系爭道路部分土地確實為供不特定人通行之道路，非上訴
      人獨占使用，且從系爭道路部分土地，沿著被上訴人原延
      平段608地號土地旁，有種植一排高大之路樹區隔，從樹
      木的高大狀況，以及上訴人之記憶，年份應有二、三十年
      以上，足見是早年有人以樹木區隔兩邊土地的使用，因此
      ，系爭道路部分土地供人通行使用之年份應已久遠（比樹
      木存在之年份更久）。
   2、從軍方聯勤單位民國77年9月間實地繪製之珠山地區測量
      圖(下稱珠山地區測量圖)及金門縣政府95年5月19日府建
      都字第0950027016號函及附圖以觀，系爭土地所在位置，
      即有一條道路存在，再上訴人將上開測量圖擷印系爭土地
      所在位置，並利用描圖紙複印現在的測量圖，互套結果亦
      吻合，是系爭土地，確實早在民國70年以前，就已是供人
      通行之道路。
   3、系爭道路部分土地是否為既成道路，應以實際存在之狀況
      為判斷，而被上訴人原起訴狀原證三之土地使用分區證明
      書所示延平段608地號土地使用類別為農業區，係在85年1
      月20日發布，而當時系爭607-2、607-3地號土地並未與之
      合併（合併時間為93年月23日），故該份證明書不能資以
      佐證系爭土地自始至終都被作為農業使用。
  五、上訴人對於系爭道路部分土地有公用地役權存在：
      本件系爭道路部分土地，是供不特定人通行之用，且年代
      已達二十年以上，符合民法長期時效取得之規定，又從未
      有任何人出面主張權利，禁止他人通行，衡上開要件，系
      爭道路部分土地之情況，已符合公用地役關係之要件，縱
      有人主張為其所有，其所有權之行使亦應受限制。
  六、上訴人並無侵害被上訴人之所有權：
   1、上訴人僅是利用該系爭道路部分土地已被不特定人通行使
      用之道路現況為通行使用，故無排他占有之意思與事實存
      在，此從被上訴人無法舉證上訴人有排他的占有之情至明
      。
   2、本件系爭道路，已經供公眾通行且編有住戶門牌已有20年
      以上，已因時效完成形成既成道路，而有公用地役關係存
      在。此項道路之土地成為他有公物中之公共用物，上訴人
      雖仍有其所有權，但其所有權之行使應受限制，不得違反
      供公眾通行之目的。被上訴人以時效為由原始取得系爭土
      地（包含道路部分土地）時，該地本來之狀態即是供不特
      定人通行使用，則上訴人通行該地，並無侵害其所有權原
      有之狀態，被上訴人所有權之行使應受限制，不得違反供
      公眾通行之目的，故上訴人之通行，不構成無權占有。
  六、查上訴人既無占有系爭道路部分土地之事實，自無侵權行
      為。且退步言之，本件系爭道路部分土地倘非具公用地役
      關係之既成道路，且被上訴人亦從未使用該土地，而上訴
      人縱有通行該土地，惟並非排他獨占使用該地，仍有周邊
      不特定居民通行使用，自難認上訴人「占有」系爭道路部
      分土地，而致令被上訴人受有損害。故被上訴人依侵權行
      為及不當得利之法律關係請求上訴人給付相當於租金之損
      害賠償，洵無理由。
丙、證據：除與原判決記載者相同，予以引用外，另補提內政部
    45年3月8日台內地字第85612號函、珠山地區測量圖、金門
    縣政府95年5月19日府建都字第0950027016號函等影本為證
    。
貳、被上訴人方面：
甲、聲明：
  一、上訴部分：上訴人之上訴駁回。第二審訴訟費用由上訴人
      負擔。
  二、反訴部分：反訴原告之訴駁回。訴訟費用由反訴原告負擔。
乙、陳述：
  一、本訴部分：除原審之陳述外，補充如下：
  (一)、被上訴人為系爭道路土地之所有權人：
     1、被上訴人依土地法登記為所有權人，有絕對之登記效力
        ，而查坐落金門縣金城鎮○○段607之2、同段607之3地
        號二筆土地為被上訴人取得所有權，後與同段608地號
        土地合併，現存608地號土地 (下稱系爭土地)為被上訴
        人所有，不論被上訴人登記之原因為何，縱有無效之原
        因，在系爭土地登記未塗銷以前，仍有其效力，是被上
        訴人依所有權法律關係，侵權行為法律關係及不當得利
        法律關係請求禁止被告通行及損害賠償，至屬有據。
  (二)、本件上訴人不得再行主張對系爭土地有任何權利存在：
     1、查本件被上訴人乃依「金門、馬祖、東沙、南沙地區安
        全及輔導條例」之規定，向地政機關申請登記，所提出
        之四鄰證明身份證影本、印鑑證明等亦屬證人親自出具
        ，被上訴人並無偽造或施用任何詐術之行為，況地政機
        關依法必須調查原告所提申請是否事實、且還必須至現
        場鑑界，四鄰簽名，並且公告二個月，並無第三人異議
        等。在一切確實無誤及公告無異議後才准許申請，而第
        三人對於地政機關准許之處分，如有異議亦可於接獲處
        分後十五日內向法院起訴，此均有一定程序可為控管及
        調查，被上訴人係依法取得系爭土地之所有權應屬無疑
        。
     2、且依系爭土地所有權登記之相關資料，地政局於審查無
        誤後公告二個月，張貼於金城鎮公所、珠沙、賢庵村辦
        公處（系爭土地屬賢庵村），並且副本函知財政部國有
        財產局台灣北區辦事處金馬分處、金門防衛司令部、陸
        軍總司令部；再者系爭土地於民國86年7月6日及86年9
        月28日現場測量時，上訴人丙○○、證人盧志權、盧志
        嶢、盧天從等人均在現場，並作為四鄰之指界人，且證
        人盧阿在亦證述，其蓋章時是在上訴人戊○○之「金城
        山莊」內，故戊○○亦知悉被上訴人聲請登記607之2、
        607之3為土地所有權人，是不論上訴人或國有財產局，
        軍方均知悉本件被上訴人之申請且亦無提出異議，其等
        未在公告期間內提出異議，顯然是惡意規避土地法第59
        條第1項之異議規定，自不得嗣後再為爭執，否則即屬
        有違誠信原則，其任何主張亦屬欠缺權利保護之必要。
     3、至於上訴人所云上訴人等因非土地所有權人，不得提出
        異議乙節，實屬無稽，蓋查土地法第五十九條所規定者
        乃指土地權利關係人，是如與土地之權利有關係者，即
        得提出異議，誠如上訴人所云其興建「金城山莊」係以
        系爭道路為進出入，依其主張則其當然為權利關係人，
        其應可提出而未提出，至應無權利保護之必要。
  (三)、系爭土地亦屬被上訴人祖遺之土地：
     1、系爭土地事實上亦屬先祖所留下之土地，蓋系爭土地於
        53年以前實際坐落位置之舊地號實乃包含金城鎮山字第
        2000號、2001號、1998號及1999號之土地，當時這些土
        地均是被上訴人先祖所有，於2、30年間由二兄弟（即
        被上訴人父親盧爾樟及被上訴人之叔叔盧禮）耕作，嗣
        於30年間被上訴人之父親盧爾樟及叔叔盧禮共同前往南
        洋謀生，上述土地即由被上訴人母親歐玉英及嬸嬸吳蜜
        耕作，而被上訴人從小即與母親至田裡耕作（按被上訴
        人實際為25年出生，戶籍登記28年係屬錯誤），直至44
        年被上訴人及母親為避戰亂，在國軍號召及協助下搭船
        至台灣。被上訴人母親歐玉英即將系爭土地及其他所有
        土地交予被上訴人之叔叔盧天從管理。
     2、證人盧天從於本院履勘現場時當場指界時，證稱歐玉英
        交給他耕作之區域係從墳墓邊往金城方向起，是由其證
        述確實歐玉英交給他耕作地點含有1998地號及1999地號
        在內，且現場確有墳墓作為地標來判斷，嗣後於53年間
        確實為軍方占用，軍方占用後還在沿小路旁建有軍事用
        二公尺壕溝，且「部隊來以後才有溝，我耕作時沒有溝
        」。證人盧阿在也證實有壕溝「約兩手伸展寬」，是由
        此可知系爭土地確實被軍隊占用作為砲陣地，並挖有戰
        地壕溝，上訴人指稱系爭土地未被軍隊占用，至屬不足
        採。
     3、又系爭土地雖於60年重劃（地政機關山字第2000地號及
        2001地號所坐落位置劃為金城鎮賢庵里墅劃字第567號
        ，面積為800市畝，由歐玉英及吳氏蜜持分各二分之一
        ，惟因當初先祖所留實際耕作之1998及1999地號，並未
        登記在被上訴人或母親之名下，故此二土地未參與重劃
        ，而金馬安輔條例之土地開放條件，係以土地現實占用
        之區域而為申請地點，是被上訴人依現實占有區域而為
        申請，並獲審查准許登記，與60間重劃並無任何關係，
        系爭土地確屬合法登記，上訴人所述本件已經過重劃，
        應不得再為申請實屬無理。
  (四)、本件系爭土地並不成立公用地役權關係：
     1、按既成道路成立公用地役關係之要件為：須為不特定之
        公眾通行所必要，而非僅為通行之便利或省時；於公眾
        通行之初，土地所有權人並無阻止通行之情事；須經歷
        之年代久遠而未曾中斷，所謂年代久遠雖不必限定其期
        間，但仍應以時日長久，一般人無復記憶其確實之起始
        ，僅能知其梗概」，最高法院87年台上字第1842號判決
        參照。又道路通行之公用地役權，其設定應以合法、可
        能、適當為生效要件，倘土地作為道路使用與相關法令
        之強制規定抵觸，自屬無從生效，亦無主張公用地役權
        之餘地，合先敘明。
     2、查系爭土地經金門縣政府編定為農業區，此有金門縣政
        府出具之都市計劃土地使用分區證明書可稽，系爭土地
        並非做為道路用地使用，上訴人等於搭蓋建築物後，為
        自己通行便利擅自在系爭土地上舖設水泥、構築水溝，
        做為『金城山莊』、『最佳拍檔ＫＴＶ』出入通行及停
        車場之用，顯然違反土地法八十二條前段「凡編為某種
        使用地之土地，不得供其他用途之使用」之規定，且舖
        設水泥道路供公眾通行使用之權責機關係屬金門縣政府
        或金城鎮公所，私人依法不得擅自在他人土地上舖設水
        泥或構築水溝，本件顯然欠缺成立公用地役權之合法要
        件，上訴人辯稱系爭土地成立公用地役權關係云云，顯
        然無據。
     3、另上訴人等在系爭土地上舖設水泥、構築水溝，其目的
        係供坐落六０六地號土地上違法營業之『金城山莊』、
        及六０四地號土地上『最佳拍檔ＫＴＶ』出入通行便利
        及停車場之用，上訴人等舖設水泥之行為係為個人私利
        所為，且該二處均有與外聯絡道路之路，另附近村民均
        可透過其他巷道，而無通過系爭土地聯絡公路之必要，
        本件並不符合須為不特定之公眾通行必要之要件。又被
        上訴人因長久旅居台灣，對系爭土地之現況雖不能時時
        掌握，然被上訴人日前返回金門，發現系爭遭上訴人等
        占用後，隨即委請律師發函通知上訴人等不得使用系爭
        土地，並無上訴人所稱未曾有「土地所有權人」出面禁
        止而默認通行之情事。
     4、再者，系爭土地早年係由被上訴人、被上訴人之母親及
        叔叔耕作及管理，54年7月30日因軍方將系爭土地規劃
        為砲陣地，才禁止被上訴人叔叔盧天從使用，至83、84
        年間才遭上訴人等舖設水泥占用，期間系爭土地從未做
        為既成道路使用，且系爭土地遭到上訴人占用之時間不
        及十年，本件顯然不符合既成道路通行時間久遠，一般
        人無復記憶其起始之要件。揆諸上開最高法院判決意旨
        ，本件系爭土地並不成立公用地役關係，被上訴人訴請
        排除侵害，並用權利濫用可言。
     5、又上訴人於原審審理時陳稱：系爭道路不是被告所建，
        是七十幾年間有位老人家舖的，說要給大家走路，那塊
        地不是老人家的等語。又系爭土地前係田徑小路，約一
        公尺多寬，一個人可以通行，不是鄉里走的，是好幾個
        人種田會經過，以前車不能走，水泥是誰何時舖的不知
        道，現在住裡面的人有人開車會經過，ＫＴＶ、金城山
        莊的遊覽車也會經過等情，亦據證人盧志嶢、盧天從、
        盧阿在、盧志權等人於原審審理時結證明確。另被告所
        有之土地均有其他方式可通馬路，並非必須經過該土地
        等情。雖上訴人云「金城山莊」以該土地進出入，如非
        「既有巷道」根本不能興建云云，惟上訴人並未提出證
        據證明系爭道路為「既成巷道」，金城鎮公所亦未將之
        列為既成巷道，且亦無證據證明「金城山莊」建築時係
        以系爭土地為指定建築線，則上訴人所述，至不足採。
     6、是該道路部分土地前係約一公尺多寬之田徑小路，不能
        供車輛通行，係七十幾年間才由不知名人士舖設水泥通
        行，並非不特定之公眾通行所必要，被告僅係為通行之
        便利或省時而主張，不符合既成道路之要件，並無公用
        地役權。至於上訴人另行提出之珠山地區測量圖等，證
        明測量圖上有一條路云云，惟查七十年間該土地仍為軍
        方占用甲方在該系爭土地挖有壕溝，且該土地本即有一
        公尺寬之小路，並非目前十公尺寬之大路，二者不能比
        擬，是該測量圖不能作為公用地役權存在之證據，實屬
        當然。
  二、反訴部分：
  (一)、反訴原告提起本件反訴，其當事人亦顯不適格：
     1、按「上訴人訴請塗銷被上訴人之所有權登記，係給付之
        訴，須在私法上對被上訴人有給付請求權，被上訴人有
        給付之義務者始得為之。」最高法院六十三年台上字第
        一二二四號判例可資參照，因之須主張自己為土地真正
        權利人之人，方得對登記名義人提起塗銷所有權登記之
        訴訟，而查反訴原告提起本件反訴時，係主張合併系爭
        土地為無主土地，反訴原告並未主張其為系爭土地之所
        有權人，其就本件塗銷所有權登記之反訴顯然欠缺得以
        自己名義為當事人之資格，而屬當事人不適格。
     3、退步言，系爭土地原屬未登記之土地，依法若未登記之
        土地應屬中華民國所有，並由國有財產局作為管理人，
        反訴原告亦屬無權利之人，至不得提起塗銷所有權之訴
        ，且系爭土地既登記為反訴被告所有，依登記之效力反
        訴被告確為系爭土地之所有權人無誤，反訴原告至無確
        認之利益，亦應駁回反訴原告之訴，始屬適法。
  (二)、反訴原告提起本件反訴，亦欠缺權利保護之必要：
     1、按土地法第59條規定：「土地權利關係人，在前條公告
        期間內，如有異議，得向該管直轄市或縣（市）地政機
        關以書面提出，並應附具證明文件；因前項異議而生土
        地權利爭執時，應由該管直轄市或縣（市）地政機關予
        以調處，不服調處者，應於接到調處通知後十五日內，
        向司法機關訴請處理，逾期不起訴者，依原調處結果辦
        理之」，若未於公告期間內異議，或有異議經調處後不
        服調處者，未於十五日內向司法機關訴請處理，則「土
        地法第五十九條第二項所定之十五日，固不能謂係提起
        訴訟之法定不變期間，惟既稱逾此期起訴者，依原調處
        結果辦理之，則一逾此期，其調處即告確定，縱經起訴
        ，亦不能予以變更，自無保護之必要」（最高法院七十
        年度台抗字第一五九號裁判意旨參照）。
     2、而查本件反訴被告係依金馬安輔條例之規定，向地政機
        關依時效取得申請登記為所有權人，當時四鄰證明盧阿
        在亦曾到反訴原告戊○○所有之「金城山莊」處蓋章，
        反訴原告丙○○更在測量時更於測量圖之四鄰證明上蓋
        章，證人盧志權於原審中亦於提示測量圖時承認：「手
        印和章是我蓋的沒有錯」，而圖上已標明是測量「607
        之2」和「607之3」這二塊土地，是當時其等均已知反
        訴被告所申請系爭土地甚明，是反訴原告對本件系爭土
        地申請登記之事應非常瞭解，若其對於反訴被告申請之
        原因或對權利有存疑，自應於公告六個月內提出異議，
        反訴原告既未提出異議，地政機關所為之反訴被告所有
        權登記至已確定，依前開最高法院見解，本件縱經起訴
        ，亦不能予以變更，反訴原告顯然欠缺權利保護之必要
        。
丙、證據：除與原判決記載者相同，予以引用外，另補提金門縣
    地政局土地複丈成果圖及面積計算表影本各乙份為證。
參、本院依職權向金門縣地政局調閱系爭土地於60年之重劃資料
    ，並依上訴人聲請履勘現場並囑託金門縣地政局測量並繪製
    土地複丈成果圖。
    理  由
壹、程序部分：
一、按提起反訴，非經他造同意，不得為之，民事訴訟法第446
    條第2項定有明文。經查，本件上訴人提起反訴，請求確認
    被上訴人就系爭土地之所有權登記請求權不存在，被上訴人
    既不爭執其反訴之合法性，參照首開說明，上訴人提起反訴
    ，自應准許，合先敘明。
貳、實體部分：
一、本訴部分：
(一)、被上訴人起訴主張：系爭土地合併前607-2地號土地及同
      段607-3地號土地為被上訴人祖先遺留，44年間委由盧天
      從管理，嗣於54年間為軍方占用，再由被上訴人主張自35
      年3月1日起至45年3月1日止，逾10年間占有耕作使用，以
      時效取得為由，向金門縣地政局申請登記為所有人，經該
      局公告，無人異議而由被上訴人登記取得所有權。後與被
      上訴人之母盧歐英（原名歐玉英）所有同段608地號土地
      合併，再由被上訴人繼承分割取得。同段606地號土地為
      上訴人戊○○所有，現經營「金城山莊」，同段604地號
      土地為上訴人丙○○所有，現經營「最佳拍檔ＫＴＶ」，
      均有道路可通馬路。系爭土地上如附圖ＡＢＣＧＥ範圍所
      示之土地（面積382.07平方公尺，以下簡稱：道路部分土
      地），並非既成道路，亦無公用地役權。被上訴人依法登
      記取得系爭土地，上訴人未於公告期間異議，已生失權效
      果等情。爰依侵權行為及不當得利法律關係，請求判決禁
      止被告通行系爭土地上道路部分土地，並自92年5月9日起
      ，至未為通行之日止，按年給付被上訴人7,794元之損害
      金等語。
(二)、上訴人則以：被上訴人前主張時效取得，向金門縣地政局
      申請登記為系爭土地所有人，惟山字2000號土地與系爭土
      地範圍不同，其面積0.58市畝換算後僅有386.67平方公尺
      ，四鄰證明人欲證明之範圍僅止於樹林及雜地部分，上訴
      人不否認被上訴人此部分之所有權。但道路部分土地係被
      上訴人虛偽登記，詐欺取得，上訴人已向福建金門地方法
      院檢察署告發。且為既成道路，應供公眾通行使用等語資
      為抗辯。
(三)、經查，被上訴人起訴主張：系爭土地合併前607-2地號土
      地及同段607-3地號土地為被上訴人祖先遺留，44年間委
      由盧天從管理，嗣於54年間為軍方占用，再由被上訴人主
      張自35年3月1日起至45年3月1日止，逾10年間占有耕作使
      用，以時效取得為由，向金門縣地政局申請登記為所有人
      ，經該局公告，無人異議而由原告登記取得所有權。後與
      被上訴人之母盧歐英（原名歐玉英）所有同段608地號土
      地合併，再由被上訴人繼承分割取得。同段606地號土地
      為上訴人戊○○所有，現經營「金城山莊」，同段604地
      號土地為上訴人丙○○所有，現經營「最佳拍檔ＫＴＶ」
      ，均有道路可通馬路等情，為上訴人所不爭執，復有土地
      登記謄本、土地登記申請書、金門縣地政局95年1月23日
      地籍字第0950000374號函附之重劃前、後地號及面積對照
      表、履勘筆錄等為證，自堪信為真實。
(四)、至被上訴人主張：系爭道路部分土地並非既成道路，亦無
      公用地役權。被上訴人依法登記取得系爭土地，上訴人未
      於公告期間異議，已生失權效果等情，則為上訴人所否認
      ，並以前詞置辯，惟查：
   1、系爭土地之所有權為被上訴人所有：
     (1)、按土地法所謂登記有絕對效力，係為保護第三人起見
          ，將登記事項賦予絕對真實之公信力，並不能據以除
          斥真正之權利，故真正權利人在訴請塗銷登記前，主
          張其權利自無不可。而縱使登記原因有無效之情形，
          在該登記未塗銷以前，其登記仍不失其效力，此為最
          高法院向來見解所採 (最高法院33年上字第678號、3
          3年上字第5909號、40年台上字第1892號等判例及86
          年度台上字第2343號、70年度台上字第3402號等判決
          意旨均足參照）。而前開見解，顯然係以「真正權利
          人」對「形式登記名義人」所為之權利主張為前提，
          倘對土地法所為之登記效力有所存疑之人並非「真正
          權利人」，即不得再以其它理由質疑土地法之登記正
          確性，否則土地登記效力將無所依存，土地登記制度
          亦將流於空洞。
     (2)、另系爭土地合併前之607-2、607-3地號土地，係被上
          訴人於87年間，以時效取得為由申請，並經金門縣地
          政局於88年3月11日以 (88)地登字第0846、0847 號
          文予以公告 (公告期間自88年3月15日起，至同年5
          月14日止)，並張貼於各公告處所之公告欄，並以副
          本轉送財政部國有財產局台灣北區辦事處金馬分處、
          金門防衛司令部及陸軍總司令部等單位，此有金門縣
          地政局95年5月11日地籍字第0950003397號函附之土
          地登記申請書、公告及函文等在卷可參，是以，前開
          607-2、607-3地號土地，既經被上訴人依法登記為其
          所有，而無任何人於法定期間異議，則被上訴人取得
          土地登記，即應受土地法登記效力之保護。
     (3)、綜上所述，本院審酌前開等情，認系爭土地合併前之
          607-2、607-3地號土地，既先由被上訴人以時效取得
          為由申請准許，再與被上訴人母親重測而取得之608
          地號合併取得登記，而上訴人復非土地之真正權利人
          ，即應受土地法登記絕對效力之拘束，故系爭土地確
          為被上訴人所有，應值認定。
   2、本件不成立公用地役關係：
     (1)、既成道路成立公用地役關係之要件為﹕ (1)須為不特
          定之公眾通行所必要，而非僅為通行之便利或省時。
          (2)於公眾通行之初，土地所有權人並無阻止之情事
          。(3)須經歷之年代久遠而未曾中斷，所謂年代久遠
          雖不必限定其期間，但仍應以時日長久，一般人無復
          記憶其確實之起始，僅能知其梗概。既成道路符合上
          開要件因而成立公用地役關係，並不以登記為成立要
          件。私有土地存在公用地役關係時，其所有權人對土
          地已無法自由使用收益，形成因公益而特別犧牲其財
          產上利益之現象。(最高法院87年度台上字第1842 號
          判決意旨參照)。是以，公用地役關係既係對人民財
          產權之限制，則解釋上即應從嚴認定，倘公眾仍有其
          它得出入之通道，卻僅因通行便利或省時之考量，而
          選擇通行某路段，即不能僅因便利或省時，即遽然限
          制所有人之權利。從而，若公眾仍有其它得出入之通
          道，且其它得出入之通道，亦非顯然無法通行，則公
          用地役關係存否所爭訟之土地，即非公眾通往道路唯
          一且不可或缺之要道，故本院審酌「公眾通行之便利
          或省時」，及「所有權人權利行使」間之利益衡量，
          認此時公眾之通行必要性即不具備。
     (2)、經查，系爭土地上前原有一條田徑小路，寬約一公尺
          多，僅能供一個人可以通行，並非鄉里間不特定人經
          常行走，而僅係附近種田之數人會經過，昔日車輛無
          法通過，水泥之鋪設時間及由誰舖設等均不知情，現
          住裡面之人有時開車會經過，等情，有證人盧志嶢、
          盧天從、盧阿在、盧志權等人於原審審理時結證明確
          （見原審卷第132至142頁、第188頁）足證系爭土地
          雖有經他人通行之事實，但早期僅係羊腸小道，僅能
          供一人通行，其寬度顯然無法供車輛通行之用。
     (3)、而上訴人及系爭土地附近之住戶，均有其他方式可通
          至馬路，系爭土地並非通往道路唯一且不可或缺之要
          道等情，亦據本院勘測現場屬實，有勘驗筆錄、現場
          照片及複丈成果圖等件附卷可稽。是本院審酌該上訴
          人所主張之「既成巷道」，前係約一公尺多寬之田徑
          小路，其寬度並不足以供車輛通行，且鋪設水泥之人
          士及時間亦未可知，而就現狀觀之，系爭土地附近之
          住戶，均有其他方式可通至道路，系爭土地縱有供通
          行，亦僅係基於便利及省時，其通行必要性顯不具備
          。揆諸前開判決意旨，上訴人僅係基於通行之便利或
          省時而主張，不符合既成道路之要件，並無公用地役
          權甚明。
     (4)、上訴人雖提出軍方聯勤單位於77年9月間實地繪製之
          珠山地區測量圖及金門縣政府95年5月19日府建都字
          第0950027016號函及附圖，以證明系爭土地所在位置
          ，確有一條道路存在等情，然上開測量圖亦僅能證明
          於70年間，系爭土地上確有一條道路，至於該道路是
          否係系爭土地附近通行所「必要」，則仍無法證明。
     (5)、綜上所述，本院認就系爭土地附近之現況，系爭土地
          並非通往道路之必要路徑，復參以上開證人之證言，
          認系爭土地前僅有寬約一公尺之小道，雖能通行，但
          無法供車輛行駛，認上訴人就系爭土地之通行，僅係
          基於便利及省時而為主張，依首開判決意旨，自無以
          成立公用地役關係，故被上訴人起訴主張禁止上訴人
          通行，洵屬有據。
   4、不當得利損害金
     (1)、被上訴人為系爭土地之所有人，既如前述；而被上訴
          人以所有權人之地位，依不當得利及侵權行為請求上
          訴人給付相當租金之損害金，必須以上訴人有占有之
          事實為必要，倘上訴人並無占有之事實，則不構成不
          當得利及侵權行為。復按占有係指占有人對於物有事
          實上管領力，苟對於物並無事實上管領力者，即不能
          認其有占有之事實。亦即，必須對於物得為支配，並
          有排除他人干涉之情事，始得認定有事實上管領力，
          否則若僅是因便利而偶然經過通行，且所有人亦未以
          積極方式禁止他人通行其所有之土地，則尚不得僅以
          使用之事實，逕認定其使用即「占有」系爭土地，並
          致土地所有權人受有何損害。
     (2)、經查，系爭土地上，於70年間即有小徑存在，而該小
          徑並非如柏油路、水泥地道路等「硬路面」，此亦有
          上訴人提出之「珠山地區測量圖」一紙在卷可按，足
          證系爭土地上之小徑，於70年間之地貌，並不存在水
          泥地面。
     (3)、另查系爭土地現況為空地，其周邊並未有任何諸如「
          最佳拍檔ＫＴＶ專用停車場」、「金城山莊專用停車
          場」等標示或其它圍欄等物，足供本院認定上訴人確
          有將系爭土地納入其事實上管領力之範圍，進而排除
          他人使用系爭土地之情形；復輔以上訴人於原審提出
          ，由葉長春、蔡水珠等九名居住於系爭土地附近之人
          ，聯名撰寫之抗議書內容，亦可知系爭土地為當地居
          民便利通行之道路，益徵上訴人縱有通行之事實，亦
          僅與其它住戶相同，均係基於便利及省時，而與占有
          須有事實上管領力有間。
     (4)、從而，本件被上訴人無法舉證上訴人等就系爭土地確
          有占有之事實，雖上訴人有通行系爭土地之事實，惟
          其並非排他之使用者，亦難認其有占有系爭土地之事
          實，即無從認定其因通行系爭土地致土地所有權人受
          何損害，從而，被上訴人依據不當得利及侵權行為之
          法律關係，請求上訴人返還自92年5月9日起，至未為
          通行之日止，按年給付被上訴人7,794元之損害金，
          即無理由，不應准許。
二、反訴部分：本件反訴原告提起確認之訴，並無確認利益：
(一)、按確認法律關係成立或不成立之訴，非原告有即受確認判
      決之法律上利益者，不得提起之，民事訴訟法第247條定
      有明文，所謂「即受確認判決之法律上利益」，係指因法
      律關係之存否不明確，致原告之私法上之地位有受侵害之
      危險，而此項危險得以對於被告之確認判決除去之者而言
      (最高法院42年臺上字第1031號判例參照)，否則其訴權存
      在要件即有欠缺，應認其訴為無理由，予以駁回 (最高法
      院39 年臺上字第367號判例參照)；復按既成巷道之通行
      僅屬公用地役關係之反射利益，本屬公法上之一種事實，
      如有爭議，僅得循行政訴訟等公法程序謀求救濟，不得為
      民事訴訟上確認之訴之標的 (最高法院86年度台上字第
      1174號判決意旨參照)。
(二)、次按財政部設國有財產局 (下稱國有財產局)，承辦國有
      財產之取得、保管、使用及處分事務，國有財產法第1條
      及第9條第2項定有明文。又不屬於私有或地方所有之財產
      ，除法律另有規定外，均應視為國有財產；凡不屬於私有
      或地方所有之財產，係指未經登記之不動產或未確定權屬
      為私有或地方所有之財產；國有財產法第2條第2項、同法
      施行細則第3條亦有明文。
(三)、經查，系爭土地原為未登記土地，如反訴被告未能證明為
      其私有，依法應視為國有，並由國有財產局承辦取得、保
      管、使用及處分等事務。是以，本件系爭土地所有權之歸
      屬，縱非為反訴被告所有，亦應歸為國有土地，且反訴原
      告既不否認其非土地所有權人；從而，土地所有權之爭執
      ，乃國有財產局與反訴被告間之問題，與非所有權人之反
      訴原告無涉。
(四)、至於反訴原告質以本件反訴被告取得登記有無效之原因，
      不值得保護等語。然查，縱認反訴被告取得登記有無效原
      因，致登記無效而得請求塗銷，其請求塗銷之權利人及有
      確認利益者，亦為國有財產局，而非本件反訴原告；況反
      訴被告取得土地是否不實，而有涉及詐欺之嫌，業經福建
      金門地方法院檢察署94年度偵字第299號偵查中，此有臺
      灣高等法院被告前案紀錄表乙紙在卷可參，則本件土地登
      記是否有無效原因，當係國有財產局與反訴被告間之爭執
      ，既與反訴原告無涉，則反訴原告起訴請求確認反訴被告
      就系爭土地之登記請求權不存在，洵屬無據。
(五)、另反訴原告稱：因反訴被告就系爭道路部分土地主張為所
      有權人，請求排除反訴原告之侵害，則反訴原告得通行於
      該土地之法律上利益，即有不安之狀態，故有確認其所有
      權不存在之必要，若判決結果反訴被告就系爭道路部分土
      地之所有權不存在，則反訴被告之請求即屬無據，為無理
      由，反訴原告前揭不安之狀態即可因而除去等語。然縱透
      過本件訴訟，確認反訴被告之土地所有權登記請求權不存
      在，其判決效力，亦僅能將系爭土地之所有權人，由反訴
      被告轉為無人登記土地，而成為國有土地，並由國有財產
      局承辦取得、保管、使用及處分等事務，反訴原告不因而
      當然取得通行之合法權利。是以，並不能因本件反訴之確
      認訴訟而除去其不安狀態甚明。
(六)、綜上所述，反訴被告就系爭土地主張時效取得，反訴原告
      雖有所爭執，但反訴原告既自承並非系爭土地真正權利人
      ，且其反訴之提起，僅能確認系爭土地之所有權究係反訴
      被告或國有土地，並無法以確認判決將「反訴原告是否有
      公用地役關係」之不安狀態加以除去，是反訴原告就本件
      訴訟，自無即受確認判決之法律上利益。
三、綜上所述，系爭土地為被上訴人所有，且非具公用地役關係
    之既成道路；另上訴人固有因便利及省時而通行系爭土地之
    事實，但其並非排他之使用者，難認其「占有」系爭土地，
    亦難認因其使用系爭土地致土地所有權人即被上訴人受有何
    損害。從而，被上訴人依所有物排除侵害請求權之法律關係
    ，請求判令上訴人禁止通行如附圖ＡＢＣＧＥ部分所示土地
    ，為有理由，應予准許。至被上訴人依據侵權行為及不當得
    利之法律關係，請求上訴人返還自92年5月9日起，至未為通
    行之日止，按年給付被上訴人7,794元之損害金，即無理由
    ，不應准許。原審為被上訴人部分勝訴之判決，其中就禁止
    上訴人通行如附圖ＡＢＣＧＥ部分所示土地部分，即屬有理
    ，上訴人指摘該部分判決為不當，即無理由，應駁回其上訴
    。至原審判決關於上訴人應自94年2月19日起，至未通行之
    日止，按年給付被上訴人7,794元計算之損害金請求部分，
    即有未洽，上訴人求為廢棄此一不利部分，即屬有理，應由
    本院廢棄改判。至反訴原告提起反訴部分，因無確認之利益
    ，從而，反訴原告提起反訴請求確認反訴被告就系爭土地之
    所有權登記請求權不存在，即屬無理由，應予駁回。
四、本件判決之基礎已臻明確，兩造其餘攻擊防禦方法及舉證，
    核與判決結果無影響，爰不另一一論述，附此敘明。
五、據上論結，本件上訴一部為有理由，一部為無理由，反訴原
    告之訴亦無理由，依民事訴訟法第463條、第436條之1第1項
    、第449條第1項、第450條、第79條，判決如主文。
中    華    民    國    95    年    8     月    22    日
                  民事庭    法  官  施慶鴻
                            法  官  盧軍傑
                            法  官  林慶郎
正本係照原本作成
本件不得上訴。
中    華    民    國    95    年    8     月    22    日
                            書記官  陳鴻璋


司法院資訊處製作；財團法人民間司法改革基金會備份。
